【裁判字號】    94,重訴,286
【裁判日期】    950829
【裁判案由】    塗銷抵押權登記
【裁判全文】
臺灣桃園地方法院民事判決             94年度重訴字第286號
原      告  丙○○○○
            乙○○
上 列 2 人
訴訟代理人  彭成青律師
被      告  丁○○○  住桃園縣中壢市○○街137號
            壬○○    住同上
            庚○○    住桃園縣中壢市○○街26號
            子○○    住桃園縣中壢市○○街137巷1弄57號
            癸○○    住桃園縣平鎮市○○路115號
兼 上列5人
訴訟代理人  辛○○    住桃園縣中壢市○○街137號
被      告  己○○    住桃園縣中壢市○○路71號
            戊○○    住同上
            黃祖裕律師即劉德興之遺產管理人
                      住高雄市○○○路212號
上列當事人間塗銷抵押權登記事件，於民國95年8 月15日言詞辯
論終結，本院判決如下：
    主    文
被告應將劉邦炎就坐落桃園縣新屋鄉○○○○段下田心子小段第
四九三地號，及同鄉○○○○段員笨小段第一六九三之一、第一
六九五地號土地上，於民國七十九年十一月二日所為（收件字號
七十九年楊地字第○一○○七八號）之本金最高限額新台幣壹仟
萬元之抵押權設定登記，辦理繼承登記後再予以塗銷。
訴訟費用由被告連帶負擔。
    事    實
甲、原告方面：
  一、聲明：如主文所示。
  二、陳述：
    (一)緣坐落桃園縣新屋鄉○○○○段下田心子小段第493 地號
      ，及同鄉○○○○段員笨小段第1693之1 、第1695地號土
      地為訴外人黃春林所有，於79年11月2 日以收件字號79年
      楊地字第010078號，辦理本金最高限額新台幣（下同）10
      00萬元之抵押權設定登記予訴外人劉邦炎，存續期間自79
      年11月1 日起至80年11月1 日止。
    (二)而上開抵押權登記權利人劉邦炎已於82年11月間死亡，被
      告丁○○○、壬○○、庚○○、辛○○、子○○、癸○○
      、己○○、戊○○及訴外人劉德興共9 人為劉邦炎之繼承
      人，又因劉德興於94年3 月6 日死亡，其全體繼承人均已
      拋棄繼承，親屬會議亦未選任遺產管理人，嗣經原告向台
      灣高雄地方法院聲請選任黃祖裕律師為劉德興之遺產管理
      人。又系爭3 筆土地之設定義務人黃春林則於81年4 月12
      日死亡，原告2 人則為其繼承人。
    (三)上開抵押權係擔保黃春林及訴外人黃春竹向劉邦炎借款之
      債務，嗣黃春林、黃春竹已清償積欠劉邦炎之數百萬元借
      款債務，現已無債務未清償之情事，基於抵押權之從屬性
      ，且系爭抵押權之存續期限亦已屆至，是該抵押權已消滅
      而不存在（最高法院84年度台上字第167 號判決意旨可資
      參照）。
    (四)按民法第767 條規定：「所有人對於無權占有或侵奪其所
      有物者，得請求返還之。對於妨害其所有權者，得請求除
      去之。有妨害其所有權之虞者，得請求防止之」。系爭抵
      押權業已消滅而不存在，卻仍於地政機關設定登記在案，
      是該抵押權之設定登記自係妨害原告之土地所有權，原告
      自可依上開法條中段之所有權妨害除去請求權，請求登記
      之權利人劉邦炎塗銷系爭抵押權登記。又因劉邦炎已死亡
      ，而被告等9 人乃其繼承人，故原告自得訴請被告就系爭
      抵押權先辦理繼承登記後再予以塗銷。
  三、證據：提出黃春林除戶戶籍謄本、劉邦炎繼承系統表各1
            件、土地登記第2 類謄本3 件及台灣高雄地方法院
            95年度財管字第11號裁定1 件為證，並聲請訊問證
            人甲○○。
乙、被告方面：
  壹、被告丁○○○、壬○○、庚○○、辛○○、子○○、癸○○部分：
    一、聲明：請求駁回原告之訴。
    二、陳述：伊等並不清楚被繼承人劉邦炎與黃春林、黃春竹
        間之債權債務關係，但原告於劉邦炎過世後13年才來請
        求塗銷抵押權登記有違常理，而依證人劉曾淑華所提出
        之工程計算紙，可知黃春林2 人尚有積欠劉邦炎債務13
        ,120,864元，故原告請求塗銷抵押權並無理由。
    三、證據：聲請訊問證人劉曾淑華。
  貳、被告己○○、戊○○部分：被告2 人未於言詞辯論期日到
      場，惟據其所提出之書狀陳述略以：
      伊等並不清楚被繼承人劉邦炎與黃春林、黃春竹間之債權
      債務關係，亦未聽聞父親劉邦炎提起，且被告亦未找到有
      何相關之債權證明文件。
  參、被告黃祖裕律師即劉德興之遺產管理人部分：
      被告未於言詞辯論期日到場，亦未提出書狀作何聲明或陳
      述。
    理    由
一、按「訴狀送達後，原告不得將原訴變更或追加他訴，但該訴
    訟標的對於數人必須合一確定時，追加其原非當事人之人為
    當事人者，不在此限」，民事訴訟法第255 條第1 項第5 款
    定有明文。本件原告起訴原列丁○○○、壬○○、庚○○、
    辛○○、子○○、癸○○、己○○、戊○○等8 人為被告，
    嗣於95年6 月7 日追加黃祖裕律師即劉德興之遺產管理人為
    被告。經查，被告丁○○○、壬○○、庚○○、辛○○、子
    ○○、癸○○、己○○、戊○○及訴外人劉德興均為劉邦炎
    之繼承人，其中劉德興於94年3 月6 日死亡，其全體繼承人
    均已拋棄繼承，嗣經台灣高雄地方法院選任黃祖裕律師為劉
    德興之遺產管理人，而民法第1151條規定：「繼承人有數人
    時，在分割遺產前，各繼承人對於遺產全部為公同共有」，
    又民事訴訟法第53條第1 款則規定：「2 人以上於左列各款
    情形，得為共同訴訟人，一同起訴或一同被訴：為訴訟標
    的之權利或義務，為其所共同者」，是原告追加黃祖裕律師
    即劉德興之遺產管理人為被告，依前揭規定應予准許。又被
    告己○○、戊○○、黃祖裕律師即劉德興之遺產管理人等3
    人經合法通知，均未於言詞辯論期日到場，核無民事訴訟法
    第386 條各款所列情形，爰依原告之聲請，此部分由其一造
    辯論而為判決。
二、原告主張：原告及被告分別為訴外人黃春林及劉邦炎之繼承
    人，黃春林於79年間將系爭3 筆土地設定本金最高限額1000
    萬元抵押權予劉邦炎，以擔保黃春林及黃春竹向劉邦炎借款
    之債務，嗣黃春林、黃春竹已清償借款完畢，且抵押權之存
    續期限已屆至，則抵押權已消滅而不存在，爰依繼承及民法
    第767 條中段之所有權妨害除去請求權，請求被告就系爭抵
    押權先辦理繼承登記後再予以塗銷等語。被告丁○○○、壬○○、庚○○、辛○○、子○○、癸○○則以：伊等並不清
    楚劉邦炎與黃春林、黃春竹間之債權債務關係，但依證人劉
    曾淑華所證可知黃春林2 人尚有積欠劉邦炎債務，故原告請
    求塗銷抵押權並無理由等語抗辯。另被告己○○、戊○○則
    陳述：伊等並不清楚劉邦炎與黃春林、黃春竹間之債權債務
    關係，亦未找到相關之債權證明文件等語。被告黃祖裕律師
    即劉德興之遺產管理人則未到庭或提出書狀作何聲明或陳述
    。
三、本件原告主張：坐落桃園縣新屋鄉○○○○段下田心子小段
    第493 地號，及同鄉○○○○段員笨小段第1693之1 、第16
    95地號3 筆土地為訴外人黃春林所有，黃春林於79年11月2
    日以收件字號79年楊地字第010078號，設定本金最高限額10
    00萬元，存續期間則自79年11月1 日起至80年11月1 日止之
    抵押權予被告之被繼承人劉邦炎，以擔保黃春林及黃春竹向
    劉邦炎借款之債務，而系爭抵押權之登記權利人劉邦炎已於
    82年11月間死亡，被告丁○○○、壬○○、庚○○、辛○○
    、子○○、癸○○、己○○、戊○○及訴外人劉德興為劉邦
    炎之繼承人，又劉德興於94年3 月6 日死亡，黃祖裕律師為
    劉德興之遺產管理人；另系爭土地之設定義務人黃春林則於
    81年4 月12日死亡，原告2 人為其繼承人之事實，業據原告
    提出黃春林除戶戶籍謄本、劉邦炎繼承系統表各1 件、土地
    登記第2 類謄本3 件、台灣高雄地方法院95年度財管字第11
    號裁定1 件為證，並為被告所不爭執，堪信原告此部分之主
    張為真正。
四、原告再主張：黃春林、黃春竹已將所借之數百萬元債務清償
    完畢，系爭抵押權已不存在乙節，則為被告丁○○○、壬○○、庚○○、辛○○、子○○、癸○○所否認，並抗辯：伊
    等雖不清楚劉邦炎與黃春林、黃春竹間之債權債務關係，但
    依證人劉曾淑華所證，可知黃春林2 人尚有積欠債務等語；
    被告己○○、戊○○則僅陳述：伊等並不清楚劉邦炎與黃春
    林、黃春竹間之債權債務關係等語。經查：
  (一)按「所謂最高限額之抵押契約，係指所有人提供抵押物，與
    債權人訂立在一定金額之限度內，擔保現在已發生及將來可
    能發生之債權之抵押權設定契約而言。此種抵押權所擔保之
    債權，除訂約時已發生之債權外，即將來發生之債權，在約
    定限額之範圍內，亦為抵押權效力所及。雖抵押權存續期間
    內已發生之債權，因清償或其他事由而減少或消滅，原訂立
    之抵押契約依然有效，嗣後在存續期間內陸續發生之債權，
    債權人仍得對抵押物行使權利。此種抵押契約定有存續期間
    者，訂立契約之目的，顯在擔保存續期間內所發生之債權，
    凡在存續期間所發生之債權，皆為抵押權效力所及，於存續
    期間屆滿前所發生之債權，債權人在約定限額範圍內，對於
    抵押物均享有抵押權」（見最高法院66年台上字第1097號判
    例要旨）。是就定有存續期間之此種抵押權，應認存續期間
    屆滿，其特定債權之發生即可確定，而在存續期間屆滿前所
    發生之債權範圍究為何，應由可行使抵押權之債權人就其權
    利存在即抵押債權之發生及數額負舉證責任。
  (二)本件據證人即劉邦炎生前之同居人亦即被告己○○、戊○○
    之母親甲○○到庭證稱：「伊自63、64年間，即與劉邦炎住
    在一起，劉邦炎所借出之本件借款有一部分是伊的錢，伊出
    了100 萬元左右，大概總共借了200 多萬元快300 萬元左右
    ，錢是黃春林、黃春竹一起來借的，辦設定的手續是劉邦炎
    去辦的，也設定在他名下，在80年底，黃春林有到我們家來
    還錢，我有看到劉邦炎把本票及支票還給他，他還錢的時候
    ，伊是有在家裡，伊不知抵押權為何沒有塗銷，因為這是劉
    邦炎在處理的，據伊印象是先還伊出資的100 萬元，後來才
    還餘額，是分兩次還。在劉邦炎過世後，伊整理劉邦炎之遺
    物，並沒有看到黃春林或黃春竹所寫的借據等債務文件。劉
    邦炎生病2 、3 年才過世，生病這段期間劉邦炎也沒有提到
    對誰還有債權，劉邦炎也沒有記帳的習慣」等語明確（見本
    院95年2 月21日言詞辯論筆錄），而證人係被告己○○、戊○○之母親，又係於系爭抵押權存續期間屆滿之前後與劉邦
    炎共同生活之人，其證言應無偏頗原告之理，是依證人所證
    ，應認原告就其所主張：黃春林、黃春竹積欠劉邦炎約數百
    萬元之債務已清償完畢乙節為真實。
  (三)至被告丁○○○、壬○○、庚○○、辛○○、子○○、癸○○所抗辯：黃春林、黃春竹尚積欠劉邦炎13,120,864元債務
    未清償乙節，雖據證人即被告庚○○之太太劉曾淑華到庭證
    稱：「81年10月2 日伊公公（即劉邦炎）到伊中壢市○○路
    371 號之住處，要伊拿紙筆記下他說的話，內容如所提出之
    大張工程計算紙（紅色），至於大張的沒有名稱的紙（白色
    ）是劉邦炎另外拿給伊，但不知道是誰寫的，不像劉邦炎之
    筆跡，上面是算到81年10月1 日，劉邦炎要伊幫他驗算後重
    新在工程計算紙上再抄錄1 份（白色小張），劉邦炎有說這
    是新屋黃春竹欠錢之明細，總計還欠13,120,864元」等語（
    見本院95年8 月15日言詞辯論筆錄）。然證人所提上開3 張
    工程計算紙之內容業據原告否認為真正，而即使該3 張工程
    計算紙係原債權人劉邦炎所紀錄或口述有關黃春林及黃春竹
    之債務資料，然查本件最高限額抵押權之存續期間僅至80年
    11月1 日止，證人所指上開數額係結算至81年10月1 日，已
    逾本件抵押權擔保之債權發生期間，故該等數額資料是否屬
    本件最高限額抵押權所擔保之債權範圍實有疑義，況就其中
    1 張工程計算紙（紅色）所記載：「扣還張三妹（即證人甲○○）3,700,000 元」之內容，亦與證人甲○○前開所證：
    「借款有一部分是伊的錢，伊出了100 萬元左右，大概總共
    借了200 多萬元快300 萬元左右」之情節不相符合，且即使
    原債權人劉邦炎於在世時如欲行使抵押權，其亦需就債權實
    際發生數額盡其舉證責任，而被告亦已自承：自81年迄今，
    並未在劉邦炎之遺物中發現黃春林或黃春竹簽立之借據或本
    票，其等無法提出黃春林或黃春竹所簽立之借據或票據等情
    ，是被告就其所抗辯：黃春林、黃春竹尚積欠有13,120,864
    元債務未清償云云並未能舉證以實其說。
  (四)綜上，被告即抵押債權人就其抵押債權之發生及數額並未能
    為證明，而原告就其所自認黃春林及黃春竹積欠劉邦炎之數
    百萬元債務，已舉證證明業已清償完畢，是應認原告主張：
    本件抵押債權已不存在乙節為實在。
五、原告復主張：黃春林及黃春竹既已清償抵押債務，且抵押權
    之存續期限已屆至，抵押權已消滅而不存在，該抵押權之設
    定登記妨害原告之土地所有權，原告自得依繼承及民法第76
    7 條中段之規定，請求劉邦炎之繼承人即被告就系爭抵押權
    先辦理繼承登記後再予以塗銷等語。經查：
  (一)按「抵押權為擔保物權，具有從屬性，倘無所擔保之債權存
    在，抵押權即無由成立，自應許抵押人請求塗銷該抵押權之
    設定登記」（最高法院84年度台上字第167 號判決意旨可參
    ）。又按「抵押權為不動產物權，抵押權人僅能依設定登記
    內容行使權利。系爭抵押權所擔保之債權既不存在，且其存
    續期間復已屆滿，抵押權所擔保之債權嗣後亦不致再行發生
    ，被上訴人請求上訴人塗銷系爭抵押權設定登記，洵屬正當
    」（最高法院82年度台上字第1782號判決意旨可參）。
  (二)再按「所有人對於無權占有或侵奪其所有物者，得請求返還
    之。對於妨害其所有權者，得請求除去之。有妨害其所有權
    之虞者，得請求防止之」，民法第767 條亦有明文。查系爭
    抵押債務已清償完畢業如前述，而抵押權存續期間復已屆滿
    ，嗣後不致再行發生債權，則抵押債權已確定不存在，然卻
    仍於地政機關設定登記在案，是該抵押權之設定登記自係妨
    害黃春林之繼承人即原告就土地所有權之行使，原告自可依
    上開民法第767 條中段之所有權妨害除去請求權，請求登記
    之權利人劉邦炎塗銷抵押權登記。又因劉邦炎已死亡，被告
    等9 人乃其繼承人，故原告訴請被告就系爭抵押權先辦理繼
    承登記後再予以塗銷，洵屬正當。
六、從而，原告依據繼承及所有權妨害除去請求權之法律關係，
    請求被告應將劉邦炎就坐落桃園縣新屋鄉○○○○段下田心
    子小段第493 地號，及同鄉○○○○段員笨小段第1693之1
    、第1695地號土地上，於79年11月2 日所為（收件字號79年
    楊地字第010078號）之本金最高限額1000萬元之抵押權設定
    登記，辦理繼承登記後再予以塗銷為有理由，應予准許。
七、據上論結，原告之訴為有理由，依民事訴訟法第385 條第1
    項前段、第78條、第85條第2 項，判決如主文。
中    華    民    國    95    年    8     月    29    日
                  民事第一庭    法  官  郭琇玲
以上正本係照原本作成
如對本判決上訴，須於判決送達後20日內向本院提出上訴狀
中    華    民    國    95    年    8     月    29    日
                            書記官  林蕙鴻


司法院資訊處製作；財團法人民間司法改革基金會備份。
